臺灣新竹地方法院民事判決　　　　　　　96年度重訴字第88號
原　　　告　金統營造工程股份有限公司
法定代理人　戊○○
訴訟代理人　張毓桓律師
被　　　告　新竹第三信用合作社
法定代理人　甲○○
訴訟代理人　乙○○
上列當事人間返還不當得利事件，本院於民國96年12月3日辯論
終結，判決如下：
    主      文
原告之訴及假執行之聲請均駁回。
訴訟費用由原告負擔。
    事實及理由
一、原告主張：
（一）緣訴外人己○○於民國（下同）81年間擔任原告之法定代
      理人，己○○之妻丁○○則擔任原告公司財務經理，負責
      管理原告公司之財務。詎於81年9月14日，原告所有原存
      放於第一商業銀行南京東路分行帳戶（帳號：0000000000
      0）內之資金，數額新台幣（下同）八百萬元，竟無故遭
      匯入被告開立於合作金庫新竹支庫（下稱合庫）之帳戶（
      帳號：0000000000000，下稱系爭帳戶）內。而被告開立
      於合作金庫新竹支庫之系爭帳戶，性質上為「銀行同業間
      之存款帳戶」，僅係供銀行同業彼此往來資金之用，原告
      公司非屬銀行業或金融機構，殊無理由將所有之款項匯入
      上開帳戶之理，且原告於81年9月14日當時之法定代理人
      己○○，亦否認有指示匯該筆八百萬元至系爭帳戶內之行
      為，其亦表示當時並不知情，而被告於收受上開匯入之款
      項後，迄今並未將之歸還原告。旋原告法定代理人更迭，
      並清查公司財務狀況，始發現上開公司款項遭受不當匯出
      之情況。此項給付，若原告係基於兩造間有效成立之債權
      契約所為，則被告自無不當得利可言，此雖有最高法院77
      年度台上字第16 5號判決意旨可資參照。然而，兩造間自
      民國81年以前，截至民國81年9月14日為止，並無存有消
      費借貸、資金往來或任何債權債務關係，是被告受此給付
      ，顯無有效之法律上原因，並造成原告受有八百萬元之損
      害，且原告之損害與被告受有利益之間，復有直接因果關
      係，而按無法律上原因而受利益，致他人受損害者，應返
      還其利益，民法第一百七十九條前段定有明文。原告爰依
      不當得利之法律關係，請求被告返還所受之利益，並聲明
      ：１、被告應給付原告八百萬元，暨自起訴狀繕本送達之
      翌日起至清償日止，按年息百分之五計算之利息；２、訴
      訟費用由被告負擔；３、原告願供擔保請求准予宣告假執
      行。
（二）對被告抗辯之陳述：
  １、被告雖辯稱：於八十一年間匯款當時，係因當時被告等信
      用合作社尚未加入金資匯兌系統，故其他銀行之客戶欲匯
      款予被告之客戶時，無法直接由該銀行帳戶匯至被告之客
      戶在被告之帳戶內，必須先匯至被告在合作金庫所開設之
      帳戶後，再由該帳戶將款項轉匯至被告之客戶在被告所設
      之帳戶內，故當時被告為因應上開匯款流程，乃於合作金
      庫開設帳戶，以供客戶輾轉匯款之用，是本件系爭帳戶即
      屬前述為方便客戶輾轉匯款之用所開設者，該帳戶僅係作
      為被告客戶與他人間之一交易平台，所存入之款項均會再
      被匯出或提領出去，故被告既未保有該筆八百萬元之匯款
      ，即無不當得利可言云云，惟原告予以否認。概原告否認
      於八十一年間信用合作社之客戶與銀行間之客戶之款項無
      法連線、直接匯款，於偵查中合作金庫新竹分行之行員陳
      美慧雖到庭證稱在八十一年間銀行與信用合作社間之匯兌
      系統未完全建立云云，惟原告否認陳美慧該證詞之真實性
      ，且因被告無法證明系爭帳戶除有前述該八百萬元匯入在
      使用該帳戶外，亦有其他第三人在使用該帳戶而匯款至該
      帳戶內，而參諸系爭帳戶其性質原屬金融機構同業間之準
      備金帳戶，本不得供私人使用之情，是被告以系爭帳戶係
      方便其客戶之匯兌之用，僅係作為一交易平台，尚有其他
      人在使用該帳戶，進而辯稱該筆八百萬元之入帳，被告並
      無保有，業已依客戶之指示轉匯出去或被提領云云，並不
      足採。
  ２、被告雖援引台灣新竹地方法院檢察署（以下簡稱該署）94
      年度偵字第2392號、95年度偵續字第98號，對證人丁○○
      等被訴侵占案件之不起訴處分書之認定結果，辯稱：該筆
      八百萬元之匯入系爭帳戶，係經當時原告之法定代理人己○○之指示及同意下所為，且係作為原告公司先前透由己○○向丙○○所為部分借款之清償之用，當時己○○亦有
      通知及指示被告將該筆八百萬元再轉匯或提領給丙○○，
      而被告亦已將該筆八百萬元轉匯予丙○○，故被告並無不
      當得利云云，原告予以否認。概證人己○○已到庭證稱並
      否認於八十一年當時，其有指示或同意匯該筆款項至系爭
      帳戶，亦否認有指示被告將該筆匯款再轉匯予丙○○，而
      包括該筆八百萬元之多筆原告公司之款項，之所以會被匯
      至系爭帳戶及上開偵查案中被告之帳戶，均係證人丁○○
      指示下所為，此因丁○○當時係原告公司之財務經理，且
      為己○○之配偶，己○○當時因忙於拓展原告公司在外之
      業務，故原告公司之財務均由丁○○全權管理，己○○當
      時並未過問。又該署上開之不起訴處分書，檢察官並未針
      對包括系爭八百萬元匯入系爭帳戶內之涉案資金予以逐一
      認定，且原告遭匯出之款項高達四億六千多萬元，而該等
      偵查案件中之被告丙○○、楊秀等人，雖於該等偵查案中
      陳稱先後共因借款而匯予原告公司等合計亦四億多萬元，
      惟其等迄未提出任何借款憑證如借據、本票等以資佐證，
      檢察官亦未就其等所謂出借款項予原告公司等之資金來源
      予以進一步調查，況該等偵查案中之被告所述匯給原告等
      公司之款項，所提出之匯款單及自行製作之記帳本、手扎
      等所謂證明資料，其上所載之加總數額，至少較原告遭匯
      出之總金額，尚短少一億元以上，故該偵查案中所指之丙○○等人，是否真有借款予原告及聖昌營造股份有限公司
      等公司？其等之借款金額是否真有達到四億多元等乙節，
      均有重大之疑義，惟檢察官未進一步予以查證，卻在上述
      之情況下，遽對該等偵查案之被告為不起訴處分，實對該
      偵查案之告訴人有突襲之嫌，是該不起訴處分書之認定結
      果，自難以遽以採信。是被告欲藉上開不起訴處分書之認
      定內容，以脫免其本件應負之不當得利責任，顯然過於牽
      強而不足採。
  ３、至於被告另援引證人丁○○、丙○○在本院之證述內容，
      辯稱該筆八百萬元之匯款，係原告公司為償還先前向丙○○之借款，所匯至系爭帳戶，該筆款項其後亦為丙○○所
      取得云云，原告亦予以否認。概證人丁○○就該筆八百萬
      元之匯款，其到庭係表示其猜測可能跟先前的匯款為相同
      之模式，是證人丁○○就該八百萬元之匯入系爭帳戶之原
      因及目的為何，既僅作證表示係猜測，是其證詞無法證明
      該筆八百萬元之匯入系爭帳戶，係因原告公司先前向丙○○借款後所為之還款。又證人丙○○雖證稱己○○、己○○之子鄭瑛峰亦有出面為原告公司向其多次借款云云，原
      告予以否認，且證人丙○○證述有關八十一年間客戶在被
      告之帳戶與在銀行間之帳戶不能直接連線，以及系爭帳戶
      除了原告公司匯款在用之外，亦有其他客戶匯進款項而同
      在使用乙節，亦不實在，原告亦否認該證人有關該部分陳
      述之真實性。
二、被告答辯：
    被告固不爭執：１、其於八十一年間，已在合作金庫新竹支
    庫開設有系爭帳戶，且於八十一年九月十四日，原告公司設
    於第一銀行南京東路分行之帳號00000000000該帳戶，確有
    款項八百萬元被匯至系爭帳戶內，且該筆被匯入系爭帳戶之
    八百萬元，其資金來源確屬原告所有；２、兩造間截至民國
    81年9月14日為止，其間並無存款、借貸等任何之債權、債
    務關係；３、於上開八百萬元在八十一年間匯至系爭帳戶當
    時，證人己○○擔任原告公司之負責人，而證人丁○○則為
    原告公司之財務經理，且為己○○之配偶等情，惟被告否認
    該筆款項係遭無故匯入系爭帳戶，亦否認其合作社嗣後仍保
    有該筆款項及受有任何不當得利，辯稱：
（一）依照財政部頒布的信用合作社統一會計制度第一百條規定
      ，信用合作社之各項會計憑證保存期限為五年以上（包含
      五年），而本件原告所主張匯款予被告系爭帳戶之相關會
      計憑證資料，依上開規定應保存五年，因系爭八百萬元匯
      款之發生係在81年間，距今已逾十多年，是有關該筆匯款
      在被告處之相關會計憑證，早已超過保存期限，並已經被
      告於保存十年後，依法定程序予以銷毀，是固然被告無法
      再提出相關會計憑證，以證明該筆匯款於匯入系爭帳戶後
      ，隨即再被轉匯出去，並未由被告所保有，惟依下所述，
      確可證明被告並未保有該筆匯款，並無受有任何不當得利
      可言，原告本件之請求並無理由。
（二）以目前銀行跟信用合作社之間匯兌系統完善情形，固然準
      備金帳戶（系爭帳戶即係準備金帳戶）如原告所述，只能
      用於同業之間的往來，不能做為個別客戶的使用。惟於81
      年間因被告尚未加入金資匯兌系統，被告之客戶無法直接
      與銀行客戶作跨行匯款交易，是當時倘銀行客戶要將錢匯
      至被告之客戶帳戶時，因不能直接匯款到設於被告之指定
      帳戶，故需先由銀行客戶之該帳戶，匯到被告設於合作金
      庫之帳戶，被告收受匯款後，再由該帳戶轉匯給匯款人所
      指定之被告客戶之帳戶，是於當時因被告與銀行間之匯兌
      系統不完善，被告為方便客戶間之匯款，才讓該一作為準
      備金帳戶之系爭帳戶，部分作為處理客戶間匯款之用，而
      此等情節已經該署檢察官以94年度偵字第2392號、95年度
      偵續字第98號不起訴處分所認定屬實，亦有該署95年偵續
      字第98號偵查卷宗內所附合庫新竹分行92年8月8日的函文
      以及偵查案中之證人陳美慧之證詞可供佐證，應堪信為真
      實。又依上開地檢署不起訴處分書之認定結果，亦認為系
      爭帳戶僅是一個交易平台，係在處理客戶間匯款之用，該
      筆八百萬元匯款匯進系爭帳戶之後，還有再轉匯予私人，
      且該私人係由當時原告公司之負責人己○○所指定，是被
      告絕未對原告構成不當得利，再者，依本件之證人己○○
      於該署94年度偵字第2392號偵查案中所提出之匯款金額及
      資金流向表內容，也包含系爭八百萬元之匯款，而該等資
      金流向均被檢察官認定是因原告或是己○○或是丁○○向
      丙○○借錢，或是透過丙○○以調度資金，而該等資金會
      再匯到包括系爭帳戶等之帳戶，係作為原告或己○○返還
      借款之用，且其之匯入亦事前經過己○○之同意及知悉，
      此亦有上開不起訴處分書之影本在卷可憑，且該署95年偵
      續字第98號不起訴處分書經告訴人不服聲請再議後，亦經
      高檢署予以駁回其再議，上開不起訴處分書之認定結果已
      告確定，是上情應堪信為真實。
（三）原告雖舉證人己○○到庭證稱於八十一年間原告公司之財
      務皆由當時擔任財務經理之丁○○所全權管理，其並無過
      問，亦未處理、過目公司之財務資料，而系爭八百萬元之
      匯款係由丁○○所指示辦理，伊不清楚資金流向等情，而
      主張原告公司當時並未由負責人指示或同意匯該八百萬元
      至系爭帳戶。惟證人己○○上開之證述內容，已據證人丁○○、丙○○到庭所予以否認在案，證人丁○○並證稱於
      八十一年九月十四日該八百萬元匯款當時，其人並不在國
      內，不可能指示會計匯款，並稱係由己○○所指示，且陳
      稱己○○亦有多次指示匯款至包括系爭帳戶等帳戶，而包
      括該筆八百萬元等之匯入包括系爭帳戶等帳戶，係原告公
      司為返還先前陸續多次向丙○○借款所為，且丙○○亦有
      將款項領走等語，而證人丙○○亦到庭證稱確有自系爭帳
      戶領走該筆八百萬元，且該筆匯款係因原告公司先前向其
      借款，之後再匯至系爭帳戶予以返還，且原告公司內除了
      丁○○會出面向其借款外，己○○及其子鄭瑛峰亦會出面
      為原告公司向其借款等語，是依證人丁○○、丙○○之上
      開證述內容，可見己○○所述該筆八百萬元之匯入系爭帳
      戶，係未經原告公司之同意云云，並不實在。況證人己○○於八十一年間身為原告公司之負責人，而該筆八百萬元
      之匯入系爭帳戶，其金額並不少，惟己○○卻陳稱其當時
      並不知原告公司之財務處理狀況，亦不知該筆八百萬元款
      項之流向云云，並遲至91年才提起刑案告訴，亦顯然與常
      理有違。
（四）綜上所述，可認系爭八百萬元之款項，係因原告先前向丙○○借款，為返還丙○○之借款所匯入，且該款項於匯入
      系爭帳戶後，隨即為原告所指示之丙○○所領走或匯出，
      系爭帳戶於該筆匯款當時，係作為被告之客戶與銀行客戶
      間之匯款交易平台，被告並未實質取得或保有系爭八百萬
      元款項，並無不當得利之可言，是原告本件之請求並無理
      由，為此聲明：１、請求駁回原告之訴；２、訴訟費用由
      原告負擔；３、若受不利之判決，願供擔保請求准予宣告
      免予假執行。
三、兩造間不爭執之事項：１、證人己○○於81年間擔任原告之
    法定代理人，證人丁○○於當時則擔任原告公司之財務經理
    ；２、被告於八十一年間，已在合作金庫新竹支庫開設有系
    爭帳戶，且於八十一年九月十四日，原告公司設於第一銀行
    南京東路分行之帳號00000000000該帳戶，確有款項八百萬
    元被匯至系爭帳戶內，且該筆被匯入系爭帳戶之八百萬元，
    其資金來源確屬原告所有；３、兩造間截至民國81年9月14
    日為止，其間並無存款、借貸等任何之債權、債務關係；４
    、被告就系爭八百萬元匯款之相關會計憑證資料，已因逾保
    存期限，而經被告依法定程序予以銷毀而不存在；５、證人
    己○○及訴外人聖昌營造股份有限公司告訴丁○○、丙○○
    等人，涉嫌侵占包括原告公司等之款項之案件，已經該署先
    後以94年偵字第2392號、95年度偵續字第98號作成不起訴處
    分，且該95年度偵續字第98號不起訴處分書經告訴人聲請再
    議後，已經台灣高等法院檢察署駁回其再議確定等情。
四、本院之判斷：
    茲本件兩造間有爭執，應予以審究者，在於：１、系爭該筆
    八百萬元之匯入系爭帳戶，是否係因原告公司先前向丙○○
    借款，為返還積欠丙○○之借款債務所為？被告於系爭八百
    萬元在八十一年九月十四日匯入系爭帳戶後，是否仍繼續保
    有該八百萬元，抑或該筆八百萬元隨即被匯入丙○○設於被
    告之帳戶內或為丙○○所提領，被告並未保有該筆八百萬元
    ？２、被告是否就系爭八百萬元，對原告構成不當得利，而
    應對原告負不當得利之返還責任？經查：
（一）證人即八十一年間擔任原告公司之財務經理之丁○○到庭
      證稱：「【問：你在81年間在原告金統營造工程股份有限
      公司擔任何職？(提示原證2的這張匯款申請書)，你是否
      知道81年9月14 日的這筆八百萬元的匯款？為何會匯入被
      告在合庫新竹分行的帳戶內？這筆錢後來有沒有再由該合
      庫新竹分行被告的帳戶內再匯出去？匯出去給何人你可知
      ？】我在81年間擔任原告公司財務經理，當時也是原告公
      司法代之配偶，當時我先生是己○○，81年9月14日當天
      我不在台灣，我在美國，當時我並不知道這筆匯款，匯款
      單也不是我寫的，也不是我指示會計寫的，因為我跟己○○當時共同經營四家公司，所以如果我不在，公司就由他
      全權處理，因為我跟己○○共同經營管理包括原告公司，
      資金調度都是透過三信的副總丙○○等人來調度，所以會
      透過三信在合庫新竹分行的這個帳戶，匯到三信這筆八百
      萬元據我猜測應該是還給丙○○的錢，因為這樣調度的錢
      的模式在81年間而言，之前已經有十幾年，至於匯到三信
      在合庫新竹分行帳戶後，丙○○要如何領這錢，這個程序
      我就不清楚。」、「（問：原告主張這筆匯款是沒有法律
      上的原因，所以他認為三信是不當得利，要把這筆錢返還
      予原告，這個部分你的了解為何？）我認為這八百萬元應
      該是匯還給丙○○的，只是當時的金融體制，原告公司沒
      辦法直接匯款還給丙○○，必須要透過三信在合庫新竹分
      行的帳戶。」、「（原告訴訟代理人問：你剛剛有說除了
      這筆八百萬元，前後也有匯了多筆錢到三信該戶頭，為何
      要匯到該戶頭？）因為之前原告公司陸陸續續向丙○○借
      款的，是要還款給丙○○用的。」、「（原告訴訟代理人
      問：是誰給你三信的系爭帳戶，叫你匯款進去？）是丙○○，但這筆八百萬元，並不是我去處理或是指示的，而且
      其他筆的匯款，並非都是我指示匯款到該帳戶的，證人己○○也有指示。」、「（原告訴訟代理人問：為何不直接
      把還款的錢，直接匯到丙○○的個人帳戶？）因為沒辦法
      直接匯到丙○○的個人帳戶，當時銀行體系就是這樣，所
      以只能透過三信的這個帳戶。」、「（原告訴訟代理人問
      ：你是否知道錢進三信這個帳戶後，丙○○如何把錢提走
      ？）我不知道他怎麼提走錢，但是丙○○確實承認有從三
      信帳戶內拿到錢。」、「（原告訴訟代理人問：把錢匯到
      三信的帳戶後，你們是否會事前通知丙○○說要還款，要
      匯錢到合庫新竹分行三信帳戶內？）會通知。」、「（原
      告訴訟代理人問：你剛剛提到有時是你指示匯款，有時是
      證人己○○指示匯款，你是否記得你所指示匯款到三信的
      該帳戶之總金額為何？）我記不得了，但是我記得丙○○
      也匯了很多錢到我跟證人己○○所共同經營的四家公司帳
      戶內，我事後了解，系爭八百萬元從一銀南京東路分行匯
      出來，是因為該帳戶是我們標到華航的工程，華航付我們
      工程款我們所開的一個帳戶，讓他匯款進入，我們再從廠
      商付給我們的工程款中，再還款給丙○○。」等語（見本
      院九十六年十一月十三日言詞辯論筆錄第二、三、四頁）
      ，而兩造均表示對證人丁○○上開證述之內容均無意見等
      語（見同日筆錄第四頁），是依證人丁○○上開證述之內
      容，可資認定：(1)於八十一年間原告公司之匯款，除了一
      部分係由當時之財務經理即證人丁○○所指示匯款外，一
      部分亦有由當時之負責人即證人己○○所指示匯款，且於
      丁○○不在國內時，原告公司之財務亦由證人己○○所親
      自指示處理，另系爭八百萬元之匯款至系爭帳戶，並非由
      證人丁○○所指示辦理；(2)至八十一年間為止，十幾年來
      原告公司即多次向丙○○借款，並於還款予丙○○時，係
      以匯至包括系爭帳戶等帳戶之方式為之，且原告公司於欲
      匯款至系爭帳戶等帳戶以還款予丙○○時，會事先知會丙○○，而丙○○確有領取原告所匯入包括系爭帳戶等帳戶
      內之款項；(3)當時原告公司欲還給丙○○之借款，之所以
      要先匯至包括系爭帳戶等帳戶，係因依當時的金融體制，
      原告公司沒辦法直接匯款還給丙○○，必須要透過三信在
      合庫新竹分行的帳戶。
（二）次查，證人丙○○亦到庭證稱：「（提示原證2的收入傳
      票影本，問：81年9月14日匯到三信設在合庫新竹支庫的
      八百萬元款項，這筆錢你知道嗎？跟你有無關係？你有無
      領走該筆八百萬元款項？原因為何？）這筆錢我知道，原
      告公司在經營營造公司，因為資金調度以及需求，在70幾
      年開始就有經常跟我借錢，這筆錢是原告公司匯來還給我
      的借款的一部份，因為原告只要有資金需求就向我借，如
      果他有收到工程款，他就會匯來還我，【我確實有從合庫
      新竹支庫領走這筆八百萬元，因為要匯這筆錢到合庫新竹
      支庫前，原告公司有先通知我準備要匯多少錢到該帳戶，
      我就跟三信的出納在匯款當天，來處理這筆款項的入帳事
      宜，我會指示出納怎麼把這筆錢再轉到我們個人在三信的
      戶頭，因為這種情形有很多筆，我不記得這筆八百萬元，
      我當時是指示出納匯到在我們三信的那些戶頭，但是我確
      定這筆錢並沒有繼續留在三信的帳戶內】，因為這筆錢等
      於是原告還我們私人的錢，不可能留在三信的戶頭內，我
      們只是借用三信的戶頭來轉匯，因為當時匯款銀行跟合作
      社之間還沒有連線，必須透過我們三信在合庫的戶頭來轉
      匯。」、「（原告訴訟代理人問：是否因為出面借錢的都
      是你姊姊即證人丁○○，所以你基於信任都沒有要求借款
      憑證？）為原告公司出面向我借錢的，除了證人丁○○外
      ，還有證人己○○以及他們兩人的大兒子鄭瑛峰。」、「
      （原告訴訟代理人問：你所提供給原告公司的借款，都是
      你自己的錢？還是你跟別人借的？）除了我自己的錢外，
      也有我向親朋好友調借的。」、「（原告訴訟代理人問：
      原告公司錢匯過來還你的時候，你是直接領現金還是再轉
      匯到其他戶頭？）先轉匯到我在三信的戶頭後，有一部份
      我再提現金，有一部份我再轉匯到上開調借人等在三信的
      戶頭。」、「（原告訴訟代理人問：三信的人員除了你個
      人可以使用被告在合庫新竹支庫的該帳戶外，還有哪些人
      可以使用？）被告在合庫新竹支庫的這個帳戶，並非只有
      原告有匯錢進去，還有其他客戶也有匯錢進去的情形，所
      以如果是其他客戶匯錢進去，客戶會事先知會單位的主管
      (主管即襄理級以及襄理級以上，小單位該等主管有2到3
      位，大單位有四到五位)，再由該單位主管指示出納，來
      處理該筆匯款。」、「（原告訴訟代理人問：這些還款既
      然要還給你，為何不直接匯到你在三信的個人帳戶？）因
      為銀行跟合作社沒有連線，所以必須要透過合作金庫。」
      、「（原告訴訟代理人問：你說的沒有連線是否為95年偵
      續字第98號不起訴處分書第三頁所指的【三信及十信在民
      國84年以前尚未加入金資匯兌系統】的意思？）就是這個
      意思。」、「（原告訴訟代理人問：在款項要匯入被告在
      合庫的該帳戶時，證人丁○○會不會事先照會你？）不管
      誰匯款到該帳戶，原告公司的人 (包含證人己○○、證人
      丁○○或是會計)都會事先跟我講。」、「（原告訴訟代
      理人問：既然你身邊沒有留存任何提領的資料，你如何確
      定系爭八百萬元你有領走？）因為客戶匯到三信在合庫該
      帳戶，若是沒有領走，那個帳會不合，所以匯款當天一定
      要把該筆匯款處理。」、「（原告訴訟代理人問：就證人
      己○○以及鄭瑛峰出面借款的金額以及時間點為何？）證
      人丁○○、證人己○○從70幾年開始就出面陸續為原告公
      司向我借款，一直到88、89年左右，鄭瑛峰是大概從88
      、89年左右有出面為原告公司向我借款，他們每次向我借
      款的數額，因為時間久我記不得，大概從數十萬元到數百
      萬元。」等語（見本院九十六年十二月三日言詞辯論筆錄
      第二、三、四、五、六頁），而證人丙○○所述原告公司
      自七十幾年間開始，至八十幾年間為止，即先後多次向丙○○借款，其後原告公司於欲還款予丙○○時，即透由匯
      至包括系爭帳戶等帳戶之方式為之，且原告公司於欲匯款
      還丙○○時，其公司人員會事先知會丙○○，丙○○再於
      當天配合被告自系爭帳戶等帳號，將該等款項轉匯至丙○○在被告所設之帳戶內後，再予以提領現金或轉匯至其他
      帳戶，該等款項均不會繼續留存在系爭帳戶內，而之所以
      原告公司欲還款予丙○○時，會以匯入系爭帳戶等帳戶內
      之方式為之，係因當時被告尚未加入金資匯兌系統，於當
      時銀行跟合作社之間還沒有連線，必須透過被告在合庫的
      戶頭來轉匯等情，經核亦與原告所不爭執之上述證人丁○○所述之情節相符，準此，堪認證人丙○○此部分所述之
      情節，亦堪以採信為真實。再者，證人丙○○既曾遭己○○等人告訴其涉嫌侵占，倘其確未自系爭帳戶，受領而取
      得系爭該八百萬元，衡情其應無自陳已取得該八百萬元之
      必要，準此觀之，本院認為證人丙○○此部分之證述內容
      亦有其堪信之處。
（三）雖就證人丙○○上開所述系爭八百萬元之匯入系爭帳戶，
      係原告公司為償還先前向丙○○之借款所為，且丙○○於
      該八百萬元匯入系爭帳戶後，已配合被告再將該筆匯款轉
      匯至丙○○設於被告之帳戶，該筆款項被告並未保有乙節
      ，原告予以否認，並舉證人己○○之證詞，陳稱該筆八百
      萬元之匯款並非己○○所指示匯款，應係丁○○所指示匯
      款，且八十一年間當時因己○○負責外面業務，就原告公
      司之財務事宜其均未過問，係全權交由當時其配偶丁○○
      處理，並表示己○○並未為原告公司出面向丙○○借款，
      ，且陳稱因丙○○等人迄未提出借款予原告公司之借款憑
      據資料，是丙○○等人是否真有借款予原告公司等，實大
      有疑義，亦否認系爭帳戶就系爭八百萬元之匯款而言，僅
      係作為被告客戶間之交易平台，被告並未保有該八百萬元
      款項等語，惟查：
  １、依上開所述，證人丁○○已明確證稱於八十一年間，原告
      公司當時之負責人即證人己○○亦有處理原告公司之財務
      事宜，且於證人丁○○不在國內時，原告公司之財務係由
      己○○親自指示辦理，而系爭八百萬元之匯款，並非證人
      丁○○指示會計辦理，因於八十一年九月十四日當天其不
      在國內等情，而原告對證人丁○○上開所證述之內容業已
      表示不爭執。次查，於證人己○○及其擔任負責人之聖昌
      營造股份有限公司告訴丁○○、丙○○等人涉嫌侵占之偵
      查案中，該案件之證人即曾擔任原告公司之會計蔡麗華曾
      證稱：「公司每天會製作財務狀況日報表給財務、董事長
      （即己○○）及老闆娘（即丁○○）簽名，老闆娘出國期
      間，請款及資金調度就是去問老闆，也曾依老闆指示去向
      楊秀及丙○○調錢」等語（見本件卷內所附之該署九十五
      年度偵續字第九十八號不起訴處分書第四頁中間），且觀
      以己○○於偵查案中所提出之「金統、聖昌資金被匯出金
      額及流向明細表」中，匯款人有姜雪卿及王秀雄，而於該
      偵查案中之證人即於七十三年至八十一年間擔任原告公司
      之會計姜雪卿，亦曾於法務部調查局新竹市調查站詢問時
      證稱：「每一筆款項均係依己○○及丁○○指示匯款，己○○當然知情，甚且於己○○出國期間，因工程押標金不
      足，還向己○○請示是否要新竹三信匯款45 萬元」等語
      ，而此亦有姜雪卿與己○○往來之傳真影本附於該偵查案
      中可憑；另於該偵查案中，證人即原告公司之工地監工王
      秀雄亦曾證稱：「我與蔡麗華均是依己○○及丁○○指示
      匯款，至於為何要將資金匯至合作金庫新竹分行三信帳戶
      （按即系爭帳戶）內及丙○○之帳戶內，要問己○○及丁○○才清楚」等語（以上見本件卷內所附之該署九十五年
      度偵續字第九十八號不起訴處分書第六頁），是經對照證
      人丁○○及上述偵查案中證人蔡麗華、姜雪卿及王秀雄之
      證述內容，被告辯稱就系爭八百萬元款項之匯入系爭帳戶
      ，應係當時原告公司之負責人己○○指示下所為乙節，尚
      非無據。
  ２、雖原告另以證人丙○○等人迄未提出任何借款憑證以資證
      明，是其等是否真有借款予原告公司，已有疑義云云。惟
      查，原告公司自七十幾年間開始，至八十幾年間，已多次
      向丙○○借款以支應公司所需之情，已據證人丁○○證述
      如前，而原告就證人丁○○該部分之證述內容已表示無意
      見，且前述偵查案中之證人蔡麗華亦證稱其曾依己○○之
      指示向丙○○、楊秀調（即借）錢，再參以證人己○○於
      該署九十五年度偵續字第九十八號偵查案中，亦自承公司
      （按包括本件之原告公司及前述之聖昌營造股份有限公司
      等）需要資金週轉時，丁○○就會向楊秀及丙○○借，公
      司帳戶與被告（按係該偵查案中之被告，即丙○○、楊秀
      等人）等帳戶資金進出往來情形從七十二年開始就有了等
      情（見該署九十五年度偵續字第九十八號不起訴處分書第
      四頁第十三行至第十五行），是原告公司先前於八十一年
      間及之前，確有多次向證人丙○○借錢乙節，堪信為真實
      。是本院再參照前述證人丙○○之證詞，可認被告辯稱系
      爭八百萬元之款項之所以會匯至系爭帳戶，係因原告公司
      為返還先前向丙○○之部分借款所為乙節，亦非無稽。
  ３、復查，被告辯稱系爭帳戶於八十一年間匯款當時，因被告
      尚未加入金資匯兌系統，故被告之客戶無法與銀行之客戶
      間之匯款直接連線，銀行之客戶如欲匯款予被告之客戶，
      必須透過被告在合作金庫所開設之帳戶，由銀行之客戶先
      將款項匯至被告在合作金庫所開設之該帳戶，再由該帳戶
      轉匯予被告客戶在被告開設之帳戶，以方便客戶間之匯兌
      ，而本件之系爭八百萬元之匯款，即係因原告公司為返還
      欠丙○○之借款，乃透過系爭帳戶，先由原告公司匯款至
      系爭帳戶後，再由丙○○配合被告將該八百萬元轉匯至丙○○在被告所設之帳戶內，是系爭帳戶僅係一交易平台，
      被告並未繼續保有系爭八百萬元，該款項已為丙○○所領
      取乙節，已據證人丙○○明確證述如前，且證人丁○○亦
      證稱於八十一年間原告公司欲返還對丙○○之借款時，之
      所以要先匯至包括系爭帳戶等帳戶，係因依當時的金融體
      制，原告公司沒辦法直接匯款還給丙○○，必須要透過三
      信在合庫新竹分行的帳戶內等情，已如前述，此外，於該
      署九十四年度偵字第二三九二號聖昌營造股份有限公司及
      己○○告訴丁○○、丙○○等涉嫌侵占原告公司、聖昌營
      造股份有限公司款項之該案件中，證人即合作金庫新竹分
      行助理員陳美慧亦證稱系爭帳戶及合作金庫新竹分行帳號
      0000000000000十信帳戶，均為準備金甲戶，於八十年間
      銀行匯款系統不齊全時，為方便客戶在各金融機構間之調
      度等情，亦有被告提出之該署九十四年度偵字第二三九二
      號不起訴處分書影本之第三頁之記載內容可參，準此以觀
      ，本院綜合上開證人丁○○、丙○○及偵查案中陳美慧之
      證述內容，認為被告辯稱於八十一年九月十四日系爭八百
      萬元之所以會匯入系爭帳戶內，係作為原告返還其先前向
      丙○○借款之用，系爭帳戶於當時就此僅係作為原告與丙○○間資金往來之交易平台，該款項其後已由丙○○所取
      得，被告並未繼續保有該筆款項乙節，亦非無稽。
（四）次查，聖昌營造股份有限公司及己○○前以丁○○與丙○○、楊秀等人基於共同犯意之聯絡，由丙○○提供包括系
      爭帳戶等之帳戶，以供丁○○以匯款方式，連續多次將包
      括原告公司設於第一商銀南京東路分行、帳號：00000000
      000號等帳戶內之資金，予以匯款至包括系爭帳戶等帳戶
      內，而予以共同侵占包括本件原告公司等之款項，乃對丁○○、丙○○及楊秀等人提出侵占之告訴，惟該案件經該
      署檢察官偵查後，業已認定當時擔任該告訴人公司及本件
      原告公司之負責人之告訴人己○○，於先前業已有指示為
      原告公司等向丙○○等人調借款項，其當時已知悉原告公
      司等有向丙○○等人調借款項，且原告公司在包括第一銀
      行南京東路分行上開帳戶內之款項，之所以會匯入包括系
      爭帳戶等帳戶內，係作為原告公司等返還其先前向丙○○
      等人借款之用，且該等匯款行為，並無將原告等公司帳戶
      內之資金，予以不當匯出之情事，且部分之匯款亦為己○○親自指示下所為，而包括系爭帳戶等帳戶，於當時亦係
      方便包括原告公司等還款予丙○○之用，故認定丁○○、
      丙○○等人並無利用包括系爭帳戶等帳戶，以侵占包括本
      件之原告公司在其設於前述第一商銀南京東路分行等帳戶
      內之款項，乃對丙○○、丁○○、楊秀等人均予以不起訴
      處分，經告訴人不服聲請再議後，已經台灣高等法院檢察
      署予以駁回該再議之情，有本件卷內所附之該署九十五年
      度偵續字第九十八號不起訴處分書及被告提出之台灣高等
      法院檢察署通知影本一份在卷可憑。是於上開之偵查案件
      中，檢察官亦認為原告公司在前述第一商銀南京東路分行
      帳戶內之款項，之所以會被匯入系爭帳戶內，係因原告公
      司先前向丙○○等人借款，原告公司嗣後為償還對丙○○
      等人之借款所為，此亦與前述被告所辯之情節相符。雖上
      開不起訴處分書，並未特別針對本件系爭八百萬元之款項
      予以特別指出及認定，惟查，因於該偵查案件中，相關之
      包括原告公司等之資金匯出及匯入之帳冊資料，均為該偵
      查案中之告訴人所保有，經該偵查案中之被告一再要求告
      訴人提出帳冊資料以供對帳，惟告訴人卻遲遲未提出之情
      ，亦有該署九十五年度偵續字第九十八號不起訴處分書第
      七頁之記載可憑，是在無原告公司之資金匯出及匯入之帳
      冊資料以供確實核對之情況下，上開偵查案件之檢察官無
      法針對系爭該筆八百萬元之匯款特別予以認定，本不違常
      情，且本院認為於該偵查案件中，檢察官業已針對系爭帳
      戶內之匯款，予以認定係經過原告公司之同意而匯入，且
      匯入之原因係因原告公司先前向丙○○等人借款之返還所
      為，是該不起訴處分書之認定結果，本院認為亦可供作為
      被告所辯該八百萬元款項之匯入系爭帳戶，係經原告公司
      之事先同意下所為，且係作為原告公司返還予丙○○借款
      之用之佐證。
（五）末查，依己○○及聖昌營造股份有限公司於前述偵查案中
      之指訴內容，其主要係認為該案件中之被告（不包括本件
      之被告）等人，涉嫌【利用包括系爭帳戶】等帳戶，共同
      侵占原告公司等之款項，亦即告訴人於該偵查案，係指訴
      包括本件原告公司等之款項，係遭該案中之被告所共同侵
      占，並落入、流向該等案件被告中之情，此亦有前述之該
      署九十四年度偵字第二三九二號、九十五年度偵續字第九
      八號不起訴處分書各一份在卷可憑。是依該偵查案中告訴
      人之指訴內容觀之，亦難認系爭帳戶之所有人即被告，有
      何因保有系爭八百萬元之款項，而對原告構成不當得利可
      言，亦附此敘明。
（六）綜上所述，足認被告所辯：系爭八百萬元之款項會自原告
      公司之帳戶匯入系爭帳戶內，係因原告公司於先前向證人
      丙○○借款，原告公司為返還向丙○○之借款所為，且就
      此而言，系爭帳戶於當時係作為被告之客戶與他人間匯款
      之交易平台，係方便被告之客戶與他人間匯款之用，被告
      隨即將該筆八百萬元之匯款，轉匯至丙○○設於被告之帳
      戶內，而為丙○○所取得乙節，尚堪以採信。準此而言，
      即難以被告有因系爭八百萬元之暫時性地被匯入其系爭帳
      戶，而認其受有該八百萬元之利益，並致原告受有損害，
      且因原告係為還款予丙○○而匯入該八百萬元至系爭帳戶
      ，亦難認於兩造之間有何因無法律上原因，被告因此受有
      利益，並致原告受有損害之情形，是原告主張依民法第一
      百七十九條所定不當得利之法律關係，訴請被告返還其八
      百萬元及自起訴狀繕本送達翌日起至清償日止，按年息百
      分之五計算之利息，於法尚屬無據，應予以駁回。
（七）原告之訴既經駁回，其假執行之聲請亦失所附麗，應併予
      駁回之。
（八）本件判決之基礎已臻明確，兩造其餘之攻擊、防禦方法及
      舉證，核與判決結果無影響，爰不一一予以論列，併此敘
      明。
五、據上論結，本件原告之訴為無理由，依民事訴訟法第七十八
    條，判決如主文。
中　　華　　民　　國　　96　　年　　12　　月　　31　　日
                  民事第二庭    法　官　鄭政宗
以上正本係照原本作成。
如對本判決上訴，須於判決送達後20日內向本院提出上訴狀。
中　　華　　民　　國　　96　　年　　12　　月　　31　　日
                                書記官　曾柏方
